ACORDAO-COMPLETO-2426229

ACÓRDÃO 5105/2021 ATA 9/2021 - SEGUNDA CÂMARA

VISTOS, relatados e discutidos estes autos de tomada de contas especial instaurada pelo então Ministério dos Direitos Humanos em desfavor da Associação Civil de Inclusão Social (ACIS) , como entidade convenente, além de Raimundo Douglas Moreira dos Santos como então presidente dessa entidade no período de 17/11/2008 a 17/11/2011, diante da não comprovação da boa e regular aplicação dos recursos repassados sob o valor de R$ 200.000,00 no âmbito do Convênio nº 750012/2010 destinado à execução do projeto intitulado como "Semana 100 Anos da Revolta da Chibata" com o objetivo de comemorar o Dia Nacional da Consciência Negra pela realização de eventos comemorativos na praça XV de Novembro no Rio de Janeiro - RJ, tendo a vigência do ajuste sido estipulada para o período de 17/11/2010 a 10/1/2011;
ACORDAM os Ministros do Tribunal de Contas da União, reunidos na Sessão da 2ª Câmara, ante as razões expostas pelo Relator, em:
9.1. declarar a revelia da Associação Civil de Inclusão Social (ACIS) , além de Raimundo Douglas Moreira dos Santos, nos termos do art. 12, § 3º, da Lei nº 8.443, de 1992;
9.2. julgar irregulares as contas da Associação Civil de Inclusão Social (ACIS) , além de Raimundo Douglas Moreira dos Santos, nos termos dos arts. 16, III, alíneas "b" e "c", e 19, caput, 23, III, da Lei nº 8.443, de 1992, para condená-los, solidariamente, ao pagamento do correspondente débito, com a atualização monetária e os juros de mora calculados desde as datas informadas até o efetivo recolhimento, fixando-lhes o prazo de 15 (quinze) dias, contados da notificação, para que comprovem perante o Tribunal, nos termos do art. 214, III, "a", do RITCU, o recolhimento da referida dívida em favor do Tesouro Nacional, na forma da legislação em vigor, sob as seguintes condições:
	Data da Ocorrência
	Valor Original (em R$) 

	200.000,00
	22/11/2010

9.3 aplicar em desfavor da Associação Civil de Inclusão Social (ACIS) , além de Raimundo Douglas Moreira dos Santos, individualmente, a multa prevista no art. 57 da Lei n.º 8.443, de 1992, sob o valor de R$ 90.000,00 (noventa mil reais) , fixando-lhes o prazo de 15 (quinze) dias, contados da notificação, para que comprovem, perante o Tribunal, nos termos do art. 214, III, "a", do RITCU, o recolhimento das referidas dívidas ao Tesouro Nacional, com a devida atualização monetária, na forma da legislação em vigor;
9.4. autorizar, caso requerido, nos termos do art. 26 da Lei n.º 8.443, de 1992, e do art. 217 do RITCU, o parcelamento das dívidas fixadas por este Acórdão em até 36 (trinta e seis) parcelas mensais e sucessivas, com a devida atualização monetária e os correspondentes acréscimos legais, esclarecendo aos responsáveis que a falta de pagamento de qualquer parcela importará no vencimento antecipado do saldo devedor, sem prejuízo das demais medidas legais;
9.5. autorizar, desde logo, a cobrança judicial das dívidas fixadas por este Acórdão, nos termos do art. 28, II, da Lei n.º 8.443, de 1992, diante do não atendimento às notificações; e
9.6. enviar cópia do presente Acórdão, com o Relatório e a Proposta de Deliberação, à Procuradoria da República no Estado do Rio de Janeiro, nos termos do § 3º do art. 16 da Lei n.º 8.443, de 1992, para o ajuizamento das ações civis e penas cabíveis.

Tomada de Contas Especial instaurada pelo então Ministério dos Direitos Humanos em desfavor da Associação Civil de Inclusão Social (ACIS) e de Raimundo Douglas Moreira dos Santos, como seu presidente no período de 17/11/2008 e 17/11/2011, em razão da não comprovação da boa e regular aplicação dos recursos repassados sob o valor de R$ 200.000,00 no âmbito do Convênio nº 750012/2010 destinado à execução do Projeto Semana 100 Anos da Revolta da Chibata, cujo objetivo era o de comemorar o Dia Nacional da Consciência Negra, com a realização de eventos comemorativos na Praça XV de Novembro, na cidade do Rio de Janeiro-RJ.

Segunda Câmara

então Ministério dos Direitos Humanos.

3. Responsáveis: Associação Civil de Inclusão Social - ACIS (CNPJ 10.507.024/0001-95); e Raimundo Douglas Moreira dos Santos (CPF XXX.146.727-XX).

13.1. Ministros presentes: Bruno Dantas (Presidente), Augusto Nardes, Aroldo Cedraz e Raimundo Carreiro.
13.2. Ministro-Substituto presente: André Luís de Carvalho (Relator).

RAIMUNDO DOUGLAS M.DOS SANTOS

RAIMUNDO DOUGLAS MOREIRA DOS SANTOS

ANDRÉ DE CARVALHO

Trata-se de tomada de contas especial instaurada pelo então Ministério dos Direitos Humanos em desfavor da Associação Civil de Inclusão Social (ACIS) , como entidade convenente, além de Raimundo Douglas Moreira dos Santos como então presidente dessa entidade no período de 17/11/2008 a 17/11/2011, diante da não comprovação da boa e regular aplicação dos recursos repassados sob o valor de R$ 200.000,00 no âmbito do Convênio nº 750012/2010 destinado à execução do projeto intitulado como "Semana 100 Anos da Revolta da Chibata" com o objetivo de comemorar o Dia Nacional da Consciência Negra pela realização de eventos comemorativos na praça XV de Novembro no Rio de Janeiro - RJ, tendo a vigência do ajuste sido estipulada para o período de 17/11/2010 a 10/1/2011. 
2.	Após a análise final do feito, o Auditor Federal Diego Padilha de Siqueira Mineiro lançou o seu parecer conclusivo à Peça 50, com a anuência dos dirigentes da Secex-TCE (Peças 51 e 52) , nos seguintes termos:
" (...)  De acordo com as informações colhidas do ajuste (peça 4, p. 194-218) e do respectivo plano de trabalho (peça 4, p. 6-24) , o objeto pactuado entre as partes foi o apoio financeiro ao Projeto 'Semana 100 Anos da Revolta da Chibata', de modo a comemorar o Dia Nacional da Consciência Negra, com a realização de eventos comemorativos (de 17 a 20 de novembro) na Praça XV de Novembro, na cidade do Rio de Janeiro/RJ, prevendo-se um público estimado de cem mil pessoas diretamente, e um número ainda maior de pessoas a serem atingidas pela mídia.
	3. Os gastos envolviam aluguel de equipamento de palco e suas estruturas, além da divulgação dos eventos. A programação previu palestras, shows musicais, atos públicos com a presença de autoridades, visitação às salas de palestras, projeções e fotos e a exibição de filmes, dentre outros eventos.
	4. Firmado em 17/11/2010, em consonância com a cláusula décima terceira (peça 4, p. 212) , a vigência do convênio foi fixada no período de 17/11/2010 a 10/01/2011. Para executá-lo, conforme o disposto na cláusula quarta (peça 4, p. 200-201) , foram previstos R$ 210.000,00, sendo R$ 200.000,00 a cargo da União e R$ 10.000,00 a título de contrapartida. Os recursos federais, por sua vez, foram liberados em parcela única, mediante a ordem bancária 2010OB802369 de 22/11/2010 (peça 4, p. 230) .
	5. Segundo informações contidas nos expedientes lavrados pelo concedente (peça 5, p. 12-30) , a associação convenente apresentou, de forma mínima, a prestação de contas no Sistema de Gestão de Convênios e Contratos de Repasse do Governo Federal (Siconv) , apontando o Parecer Técnico 67/2013 - SPAA/SEPPIR/PR, de 13/11/2013 (peça 5, p. 31-36) , lavrado pela convenente, a ausência de documentos e informações básicas, como extratos bancários, relatórios de cumprimento do objeto e dos objetivos, além de fotografias, filmes, mídia, palestrantes, comprovação da divulgação dos eventos, nomes e dados das pessoas/autoridades que participaram das palestras e atos públicos. 
	6. Consta nos autos que a Associação Civil de Inclusão Social (ACIS) foi notificada a apresentar documentação comprobatória, por meio dos Ofícios 48/2013 e 82/2013 - SPAA/SEPPIR/PR (peça 5, p. 12-30) , todavia, não se manifestou. À peça 5, p. 76-129, avistam-se informações extraídas do Siconv, ressaltando-se cópia de uma nota fiscal sob o n. 746 (peça 5, p. 87) , emitida pela empresa Sinal Audiotec Ltda., contemplando diversos itens de despesa, como a locação de palco, sonorização, iluminação, fechamentos, geradores, camarotes, mão de obra e seguridade social, dentre outros, no valor total de R$ 200.000,00. 
	7. Mediante o Ofício 102/2014/COTV/GEOFT/SEPLAN/SEPPIR/PR, de 24/2/2014 (peça 5, p. 131-132) , a Secretaria de Políticas de Promoção da Igualdade Racial, considerando o não atendimento às demandas, comunicou ao Presidente da Associação, Sr. Raimundo Douglas Moreira dos Santos, a reprovação total da prestação de contas, solicitando a restituição do montante repassado. Em seguida, o Parecer Financeiro 2/2016/COTV/GEOFT/SEPLAN/SEPPIR/PR, de 19/2/2016, reiterou a reprovação das contas, face à não comprovação da execução física e financeira, solicitando mais uma vez a devolução da verba (peça 5, p. 145-147) . 
	8. Compulsando os autos, verifica-se nova notificação do presidente da ACIS por intermédio de edital publicado no Diário Oficial da União (peça 5, p. 156) , exigindo o ressarcimento do valor repassado atualizado monetariamente, todavia, sem sucesso. Às peças 6 e 7, consta cópia de toda a documentação já encontrada nesta TCE às peças 4 e 5.
	9. Caracterizadas as irregularidades e esgotadas as medidas administrativas internas sem a obtenção do ressarcimento do débito causado aos cofres da União, o órgão instaurador, em seu Relatório de Tomada de Contas Especial 20/2017 (peça 4, p. 268-272) , concluiu pela impugnação da totalidade da verba envolvida, no montante original de R$ 200.000,00, à Associação Civil de Inclusão Social (ACIS) e ao Sr. Raimundo Douglas Moreira dos Santos, na condição de presidente da entidade à época, responsabilizando-os solidariamente pela não comprovação da boa e regular aplicação dos recursos repassados por força do Convênio 750012/2010.
	10. O Relatório de Auditoria 450/2018 (peça 10, p. 1-5) contou a devida manifestação acerca dos quesitos mencionados no art. 4º, inciso V e § 1º, da Instrução Normativa - TCU 71, de 28 de novembro de 2012, tendo concluído aquela instância de controle pela irregularidade das contas em consonância com o entendimento adotado pelo tomador. Em seguida, foram emitidos o Certificado de Auditoria 450/2018 (peça 10, p. 6-7) e o Parecer do Dirigente do Órgão de Controle Interno 450/2018 (peça 10, p. 8-9) .
	11. Em Pronunciamento Ministerial de 15/8/2018 (peça 15) , o Ministro de Estado dos Direitos Humanos à época, na forma do art. 52, da Lei 8.443, de 16 de julho de 1992, atestou haver tomado conhecimento das conclusões do Controle Interno, em obediência aos ditames previstos na Instrução Normativa - TCU 71, de 28 de novembro 2012
	12. Uma vez remetidos os autos a este Tribunal para fins de apreciação e julgamento, em sede de instrução preliminar (peça 16) , a análise dos pressupostos de procedibilidade previstos na IN/TCU 71/2012 verificou que não havia óbices preliminares que impedissem o prosseguimento desta tomada de contas especial, uma vez que não se configurou o transcurso de mais de dez anos entre o fato gerador e a primeira notificação válida dos responsáveis pela autoridade administrativa competente. Ademais, o valor atualizado do débito apurado (sem juros) em 1/1/2017 era superior a R$ 100.000,00, na forma estabelecida conforme os arts. 6º, inciso I, e 19 da IN/TCU 71/2012, modificada pela IN/TCU 76/2016.
	13. Em seguida, após as considerações técnicas acerca da apuração dos fatos, identificação dos responsáveis e quantificação do dano para fins de ressarcimento, a instrução preliminar concluiu com a seguinte proposta de encaminhamento (peça 16, p. 4) , ipssis litteris:
'22.	Diante do exposto, submetem-se os autos à consideração superior, propondo:
	a) realizar a citação do Sr. Raimundo Douglas Moreira dos Santos (CPF 219.146.727- 04) , na condição de Presidente, em solidariedade com a Associação Civil de Inclusão Social - ACIS (CNPJ 10.507.024/0001-95) , com fundamento nos arts. 10, § 1º, e 12, incisos I e II, da Lei 8.443/1992, c/c o art. 202, incisos I e II, do RI/TCU, para que, no prazo de quinze dias, apresentem alegações de defesa em decorrência da irregularidade descrita abaixo:
Irregularidade: não comprovação da boa e regular aplicação dos recursos recebidos mediante o convênio 750012/2010, celebrado em 17/11/2010, entre a Secretaria de Políticas de Promoção da Igualdade Racial/SEPPIR e a Associação Civil de Inclusão Social - ACIS (peça 4, p.194-218) , que tinha por objeto o apoio financeiro ao Projeto 'Semana 100 Anos da Revolta da Chibata', de modo a comemorar o Dia Nacional da Consciência Negra, com a realização de eventos comemorativos (de 17 a 20 de novembro) na Praça XV de Novembro, na cidade do Rio de Janeiro/RJ.
Conduta: Não comprovar a realização do objeto, em termos de execução física, e o cumprimento dos objetivos do convênio, além de não apresentar documentos requeridos na prestação de contas no SICONV, não evidenciado o nexo de causalidade entre os recursos recebidos e o objeto pactuado, considerando os pareceres, análise da prestação de contas e relatórios da Secretaria de Políticas de Promoção da Igualdade Racial/SEPPIR e Ministério do Desenvolvimento Humano, não evidenciando, ainda, a aplicação de recursos próprios em termos de contrapartida, a aplicação dos valores repassados no mercado financeiro e a devolução de saldo de recursos, se houver.
Dispositivos violados: parágrafo único do art. 70 da Constituição Federal, art. 93 do Decreto-Lei 200/67, Lei n. 8.443/92, art.8º, 12, 15 e 16 (Lei Orgânica do TCU) , IN TCU n. 71/2012 (dispõe sobre a instauração, a organização e o encaminhamento ao Tribunal de Contas da União dos processos de tomada de contas especial) , art. 74 e inciso I do § 1º e alíneas 'd', 'f' e 'g' do inciso II do artigo 82 da Portaria Interministerial CGU/MF/MP 507/2011, cláusula segunda (item II) , sexta, sétima, oitava, nona, décima, décima primeira e décima segunda do Termo de Convênio.
Nexo de causalidade: a não comprovação do nexo de causalidade entre os recursos recebidos e o objeto pactuado, e a não comprovação da aplicação de recursos de contrapartida, da aplicação dos valores no mercado financeiro e da devolução ao erário do saldo de recursos, se houver, resultam em presunção de dano ao Erário.
Culpabilidade: não há excludentes de ilicitude, de culpabilidade e de punibilidade. É razoável supor que os responsáveis tinham consciência da ilicitude de sua conduta, sendo exigível conduta diversa da praticada, qual seja, comprovar a boa e regular aplicação dos recursos repassados mediante o convênio, assim como os recursos derivados de contrapartida.
e/ou recolham aos cofres do Tesouro Nacional a quantia abaixo indicada, atualizada monetariamente a partir da respectiva data até o efetivo recolhimento, abatendo-se na oportunidade a quantia eventualmente ressarcida, na forma da legislação em vigor.
	DATA DA OCORRÊNCIA
	VALOR ORIGINAL
R$

	22/11/2010
	200.000,00

Valor total do débito atualizado (sem juros de mora) até 7/2/2019: R$ 323.940,00'
	14. Partindo dessas premissas, a proposta foi, então, acolhida pela unidade técnica, nos termos dos pronunciamentos uníssonos de 12/2/2019 (peças 17-18) , ocasião em que, tomando como base a delegação de competência conferida pelo ministro-relator deste feito, a citação dos arrolados foi promovida com os seguintes contornos:
Tabela 1 - Citação dos responsáveis
	Destinatário
	Expediente
	Data da ciência

	Associação Civil de Inclusão Social
	Ofício 741/2019-TCU/Secex-TCE (peça 19) 
	22/3/2019 (peça 21) 

	Sr. Raimundo Douglas Moreira dos Santos
	Edital 583/2020-TCU/Seproc (peça 45) 
	12/5/2020 (peça 47) 

	Fonte: processo TC Processo 029.731/2018-6.

	15. Não obstante, apesar de devidamente notificados, compulsando os autos, observa-se que os responsáveis epigrafados se mantiveram silentes perante esta Corte de Contas e, desta forma, não se manifestaram quanto às irregularidades a eles imputadas, no prazo regimental fixado. Ademais, em pesquisa realizada na base de dados deste Tribunal em 17/8/2020, observa-se que não há documentos pendentes de juntada nestes autos que guardem relação com eventuais alegações de defesa apresentadas ainda que intempestivas.
	16. Assim, autos foram, então, encaminhados à unidade técnica para fins de instrução e consequente apreciação no mérito pelo Tribunal, após a prévia manifestação do Parquet de Contas.
EXAME TÉCNICO
	17. O exame técnico ora proposto compreende a análise das revelias configuradas, tomando como base as irregularidades atribuídas aos responsáveis em específico, no âmbito da preliminar, em cotejo com os elementos comprobatórios constantes dos autos e os argumentos que possam ser aproveitados em favor deles em manifestações colhidas na fase interna desta Tomada de Contas Especial, acaso existentes.
	18, Preliminarmente, cumpre tecer breves considerações sobre a forma como são realizadas as comunicações processuais no TCU. A esse respeito, destacam-se o art. 179, do Regimento Interno do TCU (Resolução 155, de 4/12/2002) e o art. 4º, inciso III, § 1º, da Resolução TCU 170, de 30 de junho de 2004, in verbis:
'Art. 179. A citação, a audiência ou a notificação, bem como a comunicação de diligência, farse-ão:
I - mediante ciência da parte, efetivada por servidor designado, por meio eletrônico, fac-símile, telegrama ou qualquer outra forma, desde que fique confirmada inequivocamente a entrega da comunicação ao destinatário;
II - mediante carta registrada, com aviso de recebimento que comprove a entrega no endereço do destinatário;
III - por edital publicado no Diário Oficial da União, quando o seu destinatário não for localizado
 (...) 
Art. 3º As comunicações serão dirigidas ao responsável, ou ao interessado, ou ao dirigente de órgão ou entidade, ou ao representante legal ou ao procurador constituído nos autos, com poderes expressos no mandato para esse fim, por meio de:
I - correio eletrônico, fac-símile ou telegrama;
II - servidor designado;
III - carta registrada, com aviso de recebimento;
IV - edital publicado no Diário Oficial da União, quando o seu destinatário não for localizado, nas hipóteses em que seja necessário o exercício de defesa'.
Art. 4º. Consideram-se entregues as comunicações:
I - efetivadas conforme disposto nos incisos I e II do artigo anterior, mediante confirmação da ciência do destinatário;
II - realizadas na forma prevista no inciso III do artigo anterior, com o retorno do aviso de recebimento, entregue comprovadamente no endereço do destinatário;
III - na data de publicação do edital no Diário Oficial da União, quando realizadas na forma prevista no inciso IV do artigo anterior.
§ 1º O endereço do destinatário deverá ser previamente confirmado mediante consulta aos sistemas disponíveis ao Tribunal ou a outros meios de informação, a qual deverá ser juntada ao respectivo processo.
 (...) 
	19. Bem se vê, portanto, que a validade da citação via postal não depende de que o aviso de recebimento seja assinado pelo próprio destinatário da comunicação, o que dispensa, no caso em tela, a entrega do AR em 'mãos próprias'. A exigência da norma é no sentido de o Tribunal verificar se a correspondência foi entregue no endereço correto, residindo aqui a necessidade de certeza inequívoca. 
	20. Não é outra a orientação da jurisprudência do TCU, conforme se verifica dos julgados a seguir transcritos:
Acórdão 3648/2013-TCU-Segunda Câmara | Relator: Ministro José Jorge
São válidas as comunicações processuais entregues, mediante carta registrada, no endereço correto do responsável, não havendo necessidade de que o recebimento seja feito por ele próprio.
Acórdão 1019/2008-TCU-Plenário | Relator: Ministro Benjamin Zymler
É prescindível a entrega pessoal das comunicações pelo TCU, razão pela qual não há necessidade de que o aviso de recebimento seja assinado pelo próprio destinatário. Entregandose a correspondência no endereço correto do destinatário, presume-se o recebimento da citação.
Acórdão 1526/2007-TCU-Plenário | Relator: Ministro Aroldo Cedraz
As comunicações do TCU, inclusive as citações, deverão ser realizadas mediante Aviso de Recebimento - AR, via Empresa Brasileira de Correios e Telégrafos, bastando para sua validade que se demonstre que a correspondência foi entregue no endereço correto.
	21. A validade do critério de comunicação processual do TCU foi referendada pelo Supremo Tribunal Federal, nos termos do julgamento do MS-AgR 25.816/DF, por meio do qual se afirmou a desnecessidade da ciência pessoal do interessado, entendendo-se suficiente a comprovação da entrega do 'AR' no endereço do destinatário:
EMENTA: AGRAVO REGIMENTAL. MANDADO DE SEGURANÇA. DESNECESSIDADE DE INTIMAÇÃO PESSOAL DAS DECISÕES DO TRIBUNAL DE CONTAS DA UNIÃO. ART. 179 DO REGIMENTO INTERNO DO TCU. INTIMAÇÃO DO ATO IMPUGNADO POR CARTA REGISTRADA, INICIADO O PRAZO DO ART. 18 DA LEI nº 1.533/51 DA DATA CONSTANTE DO AVISO DE RECEBIMENTO. DECADÊNCIA RECONHECIDA. AGRAVO IMPROVIDO.
O envio de carta registrada com aviso de recebimento está expressamente enumerado entre os meios de comunicação de que dispõe o Tribunal de Contas da União para proceder às suas intimações.
O inciso II do art. 179 do Regimento Interno do TCU é claro ao exigir apenas a comprovação da entrega no endereço do destinatário, bastando o aviso de recebimento simples.
	22. No caso vertente, a citação da Associação Civil de Inclusão Social foi efetuada por meio do endereço proveniente de pesquisa realizada pelo TCU no Sistema CNPJ da Receita Federal, conforme evidenciado no expediente (peça 19) , no aviso de recebimento (peça 21) e na respectiva consulta colacionada aos autos (peça 24) . 
	23. Já a citação do Sr. Raimundo Douglas Moreira dos Santos, haja vista as tentativas frustradas de notificá-lo, consoante os esforços envidados e ainda esgotadas as possibilidades de obtenção de outros domicílios nos sistemas administrativos à disposição desta Corte (peças 20, 22-23, 25-36, 44, 46 e 48) , nos termos delineados nos despachos de conclusão das comunicações (peças 43 e 49) , foi promovida por meio do Edital 583/2020-TCU/Seproc, de 7 de maio de 2020 (peça 45) , publicado no Diário Oficial da União 89, Seção 3, de 12/5/2020 (peça 47) .
	24. Não obstante a via editalícia, observa-se, ainda, que alguns ofícios citatórios encaminhados ao Sr. Raimundo Douglas Moreira dos Santos a partir de endereços alternativos obtidos pelo Tribunal também foram entregues de forma exitosa, em 25/10/2019 e 28/10/2019, conforme evidenciado nos autos (peças 37-43) .
	25. Verifica-se, pois, que ambos os responsáveis foram notificados, mediante edital e ofício de citação, de forma bastante zelosa, razão pela qual se comprova devidamente a entrega dos respectivos expedientes em consonância com a lei e a jurisprudência aplicáveis.
	26. Superada a análise acerca da validade das notificações, transcorrido o prazo regimental fixado e mantendo-se inertes os aludidos responsáveis, impõe-se que sejam considerados revéis, dando-se prosseguimento ao processo, com fulcro no art. 12, § 3º, da Lei 8.443, de 16 de julho de 1992.
	27. Nos processos do TCU, a revelia não leva à presunção de que seriam verdadeiras todas as imputações levantadas contra os responsáveis, diferentemente do que ocorre no processo civil, em que a revelia do réu opera a presunção da verdade dos fatos narrados pelo autor. Dessa forma, a avaliação da responsabilidade do agente não pode prescindir da prova existente no processo ou para ele carreada.
	28. Ao não apresentar suas defesas, os responsáveis deixaram de produzir prova da regular aplicação dos recursos sob suas responsabilidades, em afronta às normas que impõem a gestores de recursos públicos a obrigação legal de, sempre que demandados pelos órgãos de controle, apresentar os documentos que demonstrem a correta utilização das verbas públicas, a exemplo do contido no art. 93 do Decreto-Lei 200/67: 'Quem quer que utilize dinheiros públicos terá de justificar seu bom e regular emprego na conformidade das leis, regulamentos e normas emanadas das autoridades administrativas competentes'.
	29. Com efeito, conforme as análises empreendidas na fase interna e pela unidade técnica deste Tribunal em sede de instrução preliminar, nos presentes autos constatou-se a não comprovação da boa e regular aplicação dos recursos públicos repassados por força do Convênio 750012/2010 com os seguintes contornos (peça 16, p. 2-3) :
'15.	Em que pese o Tomador de Contas ter registrado a omissão no dever de prestar contas no Relatório de TCE, esta Unidade Técnica entende que não se configura a ocorrência pela presença de documentos como a nota fiscal e outras informações de documento apurando-se, por conseguinte, a não comprovação da boa e regular aplicação dos recursos, por documentação incompleta e ausência de peças obrigatórias na prestação de contas.
16. 	Em análise realizada por esta Unidade Técnica no sistema de convênios, não se obteve avanço em relação às informações trazidas aos autos pelo Tomador de Contas, não se verificando os relatórios e os documentos exigidos pelas normas. Faltam informações nos módulos de execução do convenente e de prestação de contas, como relatado, bem como anexos comprobatórios das atividades e despesas efetuadas.
17. 	Na aba 'Realização dos Objetivos' consta apenas a informação de que os objetivos propostos foram alcançados integralmente, não constando relatório de cumprimento do objeto, ou evidências da realização dos eventos, inexistindo fotografias, filmes, mídia, palestrantes, comprovação da divulgação dos eventos, nomes e dados das pessoas / autoridades que participaram das palestras e atos públicos.
18. 	Não há, ainda, extratos bancários que permitam acompanhar os gastos realizados, além de relatórios de execução das receitas e despesas, e outros elementos probantes da execução financeira, como requerido pelo sistema de convênios e pelas normas que regem os ajustes com a Administração Pública, especialmente a Portaria Interministerial n° 507/2011, que em seu artigo 74, exige os seguintes elementos:
I. Relatório de Cumprimento do Objeto;
II. Notas e comprovantes fiscais, quanto aos seguintes aspectos: data do documento, compatibilidade entre o emissor e os pagamentos registrados no SICONV, valor, aposição de dados do convenente, programa e número do convênio;
III. Relatório de prestação de contas aprovado e registrado no SICONV pelo convenente;
IV. Declaração de realização dos objetivos a que se propunha o instrumento; V. Relação de bens adquiridos, produzidos ou construídos, quando for o caso;
VI. A relação de treinados ou capacitados, quando for o caso;
VII. Comprovante de recolhimento de saldo de recursos, quando houver; e
VIII. Termo de compromisso por meio do qual o convenente ou contratado será obrigado a manter os documentos relacionados ao convênio, nos termos do § 3° do art. 3° desta Portaria.
19.	Considerando a não comprovação da boa e regular aplicação dos recursos, por apresentação parcial de documentos no SICONV, deve ser providenciada a citação dos responsáveis para apresentação de alegações de defesa e/ou recolhimento do valor devido.'
	30. Mesmo as alegações de defesa não sendo apresentadas, considerando o princípio da verdade real que rege esta Corte, procura-se buscar, em manifestações dos responsáveis na fase interna desta Tomada de Contas Especial, argumentos que possam ser aproveitados em favor deles. No entanto, a despeito de notificados durante a fase apuratória, acerca do prejuízo aos cofres públicos configurado, para apresentação de justificativas com vistas ao afastamento das irregularidades detectadas pelo tomador, da mesma forma, não houve manifestação nesse sentido.
	31. Em se tratando de processo em que a parte interessada não se manifestou acerca das irregularidades imputadas, não há elementos para que se possa efetivamente aferir e reconhecer a ocorrência de boa-fé na conduta da responsável, podendo este Tribunal, desde logo, proferir o julgamento de mérito pela irregularidade das contas, conforme nos termos dos §§ 2º e 6º do art. 202 do Regimento Interno do TCU.
	32. Nesse sentido, são os Acórdãos 2.064/2011-TCU-1ª Câmara, da relatoria do Ministro Ubiratan Aguiar; 6.182/2011-TCU-1ª Câmara, da relatoria do Ministro Weber de Oliveira; 4.072/2010-TCU-1ª Câmara, da relatoria do Ministro Valmir Campelo; 1.189/2009-TCU-1ª Câmara, da relatoria do Ministro Marcos Bemquerer; e 731/2008-TCU-Plenário, da relatoria do Ministro Aroldo Cedraz; dentre outros.	
	33. Por derradeiro, no que se refere à ocorrência da prescrição da pretensão punitiva, consoante o incidente de uniformização de jurisprudência deliberado no Acórdão 1441/2016-TCU-Plenário, da relatoria do Ministro Benjamin Zymler, aplica-se o prazo de dez anos previsto no art. 205 do Código Civil vigente, a contar da data de ocorrência do fato tido por irregular.
	34. No presente caso, considera-se o ato irregular praticado em 9/2/2011, adotando-se como parâmetro o prazo final para a apresentação da prestação de contas, conforme detalhado na instrução preliminar (peça 16) . Isso porque o prejuízo ao erário decorre da realização de gastos em desacordo com a legislação aplicável, razão pela qual se espera que a entidade contratada, por intermédio de seu representante legal, promova a regularização até o momento em que prestou contas ao contratante. A partir daí, nasceu para a Administração Pública a pretensão para sancionar os responsáveis por informações inverídicas e falhas na prestação de contas encaminhada.
	35. Por sua vez, o ato que ordenou a citação dos responsáveis ocorreu em 12/2/2019 (peça 18) , antes, portanto, do transcurso de dez anos entre esse ato e os fatos impugnados, razão pela qual, reconhecida a interrupção do prazo prescricional, conforme preconiza o art. 202, inciso I, do Código Civil vigente, inexiste no presente processo óbice ao exercício da ação punitiva por parte deste Tribunal.
	36. Destarte, ante a análise acima dispendida, devem as contas dos responsáveis arrolados serem julgadas irregulares, condenando-os, solidariamente, ao pagamento do débito apurado, com a imposição da multa do art. 57 da Lei 8.443/1992, ante a alta reprovabilidade das condutas atentatórias à accountability pública.
	CONCLUSÃO	
	37. Em face da análise promovida, opera-se a revelia em desfavor da Associação Civil de Inclusão Social e do Sr. Raimundo Douglas Moreira dos Santos e conclui-se que os atos por eles praticados configuraram dano aos cofres públicos federais ante a não comprovação da boa e regular aplicação dos recursos públicos repassados por força do Convênio 750012/2010, celebrado com a Secretaria de Políticas de Promoção da Igualdade Racial (SEPPIR) , no montante original impugnado de R$ 200.000,00.
	38. Mesmo configurada a revelia do frente à citação deste Tribunal e inexistindo comprovação da boa e regular aplicação dos recursos transferidos, é medida que se impõe dar seguimento ao processo proferindo o julgamento com os elementos até aqui presentes, nos termos do art. 12, §3º, da Lei 8.443/1992, e art. 202, § 8º, do Regimento Interno desta Corte de Contas.
	39. No tocante à aferição quanto à ocorrência de boa-fé na conduta dos responsáveis, conforme determina o § 2º do art. 202 do Regimento Interno deste Tribunal, em se tratando de processo em que partes interessadas não se manifestaram acerca das irregularidades imputadas, não há elementos para que se possa efetivamente reconhecê-la, podendo esta Corte de Contas, desde logo, proferir julgamento de mérito pela irregularidade das contas, nos termos do § 6º de mesma norma regimental.
	40. Ademais, ao examinar a responsabilidade da pessoa jurídica de direito privado, deve-se avaliar, em regra, a boa-fé da conduta de seus administradores, uma vez que os atos destes obrigam a pessoa jurídica, desde que exercidos nos limites dos poderes definidos no ato constitutivo da entidade.
	41. No caso ora em exame, em se tratando de processos atinentes à observância da accountability pública, como condição imposta a uma entidade e ao seu representante legal de demonstrar que administrou ou controlou os recursos a ela confiados em conformidade com os termos segundo os quais lhe foram entregues, a boa-fé não pode ser presumida, devendo ser demonstrada e comprovada a partir dos elementos que integram os autos, não sendo possível reconhecê-la, portanto.
	42. Tal interpretação decorre da compreensão de que, relativamente à fiscalização dos gastos públicos, privilegia-se como princípio básico a inversão do ônus da prova, pois cabe ao gestor comprovar a boa aplicação dos dinheiros e valores públicos sob sua responsabilidade.
	43. Destarte, desde logo, devem as contas da Associação Civil de Inclusão Social e do Sr. Raimundo Douglas Moreira dos Santos ser julgadas irregulares, com fundamento nos arts. 1º, inciso I, 16, inciso III, alínea 'c', e § 2º, da Lei 8.443/1992 c/c os arts. 19 e 23, inciso III, da mesma Lei, e com os arts. 1º, inciso I, 209, inciso III e § 5º, 210 e 214, inciso III, do Regimento Interno deste Tribunal, procedendo-se às condenações em débito com a aplicação da multa prevista no art. 57 da Lei 8.443/1992.
	PROPOSTA DE ENCAMINHAMENTO
	44. Diante do exposto, submetem-se os autos à consideração superior, propondo ao Tribunal:
	44.1. considerar revéis a Associação Civil de Inclusão Social (CNPJ: 10.507.024/0001-95) e o Sr. Raimundo Douglas Moreira dos Santos (CPF: XXX.146.727-XX) , com fundamento no § 3º, art. 12, Lei 8.443, de 16 de julho de 1992;
	44.2. com fundamento nos arts. 1º, inciso I, 16, inciso III, alínea 'c' e § 2º, da Lei 8.443/1992 c/c os arts. 19 e 23, inciso III, da mesma Lei, e com arts. 1º, inciso I, 209, inciso III e § 5º, 210 e 214, inciso III, do Regimento Interno deste Tribunal, julgar irregulares as contas da Associação Civil de Inclusão Social (CNPJ: 10.507.024/0001-95) , na condição de entidade convenente; e do Sr. Raimundo Douglas Moreira dos Santos (CPF: XXX.146.727-XX) , na condição de presidente da associação convenente (gestão entre 17/11/2008 e 17/11/2011) ; e condená-los solidariamente ao pagamento das quantias a seguir especificadas, com a fixação do prazo de quinze dias, a contar da notificação, para comprovarem, perante o Tribunal (art. 214, inciso III, alínea 'a', do Regimento Interno) , o recolhimento da dívida aos cofres do Tesouro Nacional, atualizada monetariamente e acrescida dos juros de mora, calculados a partir da data discriminada, até a data do recolhimento, na forma prevista na legislação em vigor;
	Valor original (R$) 
	Data da ocorrência

	200.000,00
	22/11/2010

Valor atualizado até 7/5/2020: R$ 339.660,00
	44.3. aplicar à Associação Civil de Inclusão Social (CNPJ: 10.507.024/0001-95) e ao Sr. Raimundo Douglas Moreira dos Santos (CPF: XXX.146.727-XX) , individualmente, a multa prevista no art. 57 da Lei 8.443/1992 c/c o art. 267 do Regimento Interno, com a fixação do prazo de quinze dias, a contar das notificações, para comprovarem, perante o Tribunal (art. 214, inciso III, alínea 'a', do Regimento Interno) , o recolhimento da dívida aos cofres do Tesouro Nacional, atualizada monetariamente desde a data do acórdão que vier a ser proferido até a do efetivo recolhimento, se for paga após o vencimento, na forma da legislação em vigor;
	44.4. autorizar, desde logo, nos termos do art. 28, inciso II, da Lei 8.443/1992, a cobrança judicial da dívida caso não atendidas as notificações;
	44.5. autorizar, caso solicitado, o pagamento da dívida dos responsáveis em até 36 parcelas mensais e consecutivas, nos termos do art. 26 da Lei 8.443/1992 c/c o art. 217 do Regimento Interno, fixando-lhes o prazo de quinze dias, a contar do recebimento da notificação, para comprovarem perante o Tribunal o recolhimento da primeira parcela, e de trinta dias, a contar da parcela anterior, para comprovar o recolhimento das demais parcelas, devendo incidir sobre cada valor mensal, atualizado monetariamente, os juros de mora devidos, à exceção da multa (art. 59 da Lei 8.443/1992) , na forma prevista na legislação em vigor;
	44.6. alertar aos responsáveis que a falta de comprovação do recolhimento de qualquer parcela importará no vencimento antecipado do saldo devedor, nos termos do § 2º do art. 217 do Regimento Interno deste Tribunal;
	44.7. enviar cópia do acórdão que vier a ser proferido ao Ministério da Mulher, da Família e dos Direitos Humanos e aos responsáveis para ciência, informando que a deliberação, acompanhada do relatório e voto que a fundamentarem, estará disponível para consulta no endereço www.tcu.gov.br/acordaos, além de esclarecer que, caso requerido, o TCU poderá fornecer as correspondentes cópias, em mídia impressa, aos interessados e aos responsáveis;
	44.8. encaminhar cópia da deliberação ao Procurador-Chefe da Procuradoria da República no Estado do Rio de Janeiro, nos termos do § 3º do art. 16 da Lei 8.443/1992 c/c o § 7º do art. 209 do Regimento Interno do TCU, para adoção das medidas que entender cabíveis, informando-lhe que o inteiro teor da deliberação pode ser consultado no endereço www.tcu.gov.br/acordaos."
3.	Enfim, por intermédio do Exmo. Sr. Subprocurador-Geral Lucas Rocha Furtado, o MPTCU anuiu, em cota singela (Peça 53) , à referida proposta da unidade técnica.
É o Relatório.

não há.

Subprocurador-Geral Lucas Rocha Furtado.

TOMADA DE CONTAS ESPECIAL. CONVÊNIO. ENTÃO MINISTÉRIO DOS DIREITOS HUMANOS. NÃO COMPROVAÇÃO DA BOA E REGULAR APLICAÇÃO DOS RECURSOS FEDERAIS REPASSADOS EM 2010. CITAÇÃO. REVELIA. CONTAS IRREGULARES. DÉBITO. MULTA. COMUNICAÇÃO.

TOMADA DE CONTAS ESPECIAL (TCE)

Secretaria de Controle Externo de Tomada de Contas Especial (Secex-TCE).

Trata-se de tomada de contas especial instaurada pelo então Ministério dos Direitos Humanos em desfavor da Associação Civil de Inclusão Social (ACIS) , como entidade convenente, além de Raimundo Douglas Moreira dos Santos como então presidente dessa entidade no período de 17/11/2008 a 17/11/2011, diante da não comprovação da boa e regular aplicação dos recursos repassados sob o valor de R$ 200.000,00 no âmbito do Convênio nº 750012/2010 destinado à execução do projeto intitulado como "Semana 100 Anos da Revolta da Chibata" com o objetivo de comemorar o Dia Nacional da Consciência Negra pela realização de eventos comemorativos na praça XV de Novembro no Rio de Janeiro - RJ, tendo a vigência do ajuste sido estipulada para o período de 17/11/2010 a 10/1/2011. 
2.	A partir do Relatório de Tomada de Contas Especial n.º 20/2017 (Peça 4, p. 268-272) , o tomador de contas assinalou a responsabilidade em desfavor da Associação Civil de Inclusão Social (ACIS) , além de Raimundo Douglas Moreira dos Santos, diante da total impugnação das supostas despesas realizadas no bojo do Convênio nº 750012/2010 sob o valor original de R$ 200.000,00.
3.	No âmbito do TCU, a Secex-TCE promoveu a citação dos aludidos responsáveis para apresentarem as suas alegações de defesa ou recolherem o correspondente débito sob o valor de R$ 200.000,00 diante da não comprovação da boa e regular aplicação sobre a integralidade dos recursos repassados no âmbito do Convênio nº 750012/2010.
4.	A despeito, contudo, da regular citação, os aludidos responsáveis não apresentaram as suas defesas, nem efetuaram, tampouco, o recolhimento do débito em favor do Tesouro Nacional, passando à condição de revéis perante o TCU, nos termos do art. 12, § 3º, da Lei nº 8.443, de 1992. 
5.	De todo modo, após a análise final do feito, a unidade técnica propôs a irregularidade das contas dos aludidos responsáveis para condená-los ao pagamento do correspondente débito, além de lhes aplicar a subsequente multa legal (Peça 52) , tendo o Parquet especial anuído a essa proposta (Peça 53) .
6.	O TCU pode incorporar o parecer da unidade técnica a estas razões de decidir.
7.	Bem se sabe que, em sintonia, entre outros, com os Acórdãos 1.194/2009 e 3.991/2015, da 1ª Câmara, os Acórdãos 27/2004, 6.235/2013 e 3.223/2017, da 2ª Câmara, e os Acórdãos 11/1997 e 997/2015, do Plenário, a jurisprudência do TCU estaria firmada no sentido da pessoal responsabilidade do gestor pela comprovação da boa e regular aplicação dos recursos federais, submetendo todo aquele que administra os recursos públicos ao dever de demonstrar o correto emprego dos valores federais, nos termos do art. 70, parágrafo único, da Constituição de 1988 e do art. 93 do Decreto-Lei nº 200, de 1967, sem prejuízo de, por analogia à Súmula n.º 286 do TCU, a pessoa jurídica de direito privado também responder como destinatária dos correspondentes recursos federais, em solidariedade com o seu administrador, pelo dano causado ao erário em face da ausência de efetiva comprovação da boa aplicação desses recursos públicos.
8.	Por esse ângulo, diante da ausência de elementos capazes de demonstrar a boa e regular aplicação dos aludidos recursos federais, para além da ausência de evidenciação do nexo causal entre esses recursos federais e os supostos dispêndios incorridos no âmbito do Convênio nº 750012/2010, restaria confirmada a presunção legal de dano ao erário pela integralidade dos valores repassados em face do eventual desvio ou desperdício dos respectivos recursos federais, restando adequada a proposta da unidade técnica para condenar os responsáveis em débito e em multa.
9. 	Não subsistiria, enfim, a prescrição da pretensão punitiva do TCU no presente caso concreto, já que, nos termos do Acórdão 1441/2016-TCU-Plenário, não teria ocorrido o transcurso de mais de dez anos entre a ordem para as citações no âmbito do TCU, em 12/2/2019 (Peça 18) , e a data fatal para a prestação de contas do aludido ajuste, em 9/2/2011 (Peça 4, p. 210) .
10. 	Eis que, por meio do aludido Acórdão 1.441/2016 proferido na Sessão Extraordinária de 8/6/2016, o Plenário do TCU firmou o seu entendimento no sentido de que a prescrição da pretensão punitiva deve seguir a regra geral do prazo decenal, contado a partir do fato, em linha com o art. 205 do Código Civil brasileiro, interrompendo a contagem do aludido prazo com a ordem de citação, nos termos do art. 240, caput, da Lei n.º 13.105 (Código Processual Civil) , de 2015.
11. 	Sem prejuízo, no entanto, do respeito a esse entendimento do Tribunal, deve ser reiterada a minha ressalva já registrada em vários outros julgados do TCU no sentido de que, na ausência de lei específica, o TCU não deveria aplicar qualquer prazo prescricional sobre a referida pretensão punitiva ou, então, na pior das hipóteses, o Tribunal deveria aplicar a regra prescricional fixada pela Lei n.º 9.873, de 1999, não só porque ela trata diretamente de prescrição no âmbito do direito administrativo sancionador, mas também porque, entre outras medidas, a aludida lei manda aplicar o prazo prescricional penal, quando a infração administrativa também configure crime, além de determinar expressamente que, diante de ilícito continuado ou permanente, a contagem do prazo deve iniciar a partir da cessação do aludido ilícito.
12. 	A despeito, então, de registrar essa minha posição pessoal, o TCU deve pugnar pela pronta aplicação da multa legal em desfavor dos aludidos responsáveis a partir do entendimento fixado pelo aludido Acórdão 1441/2016-TCU-Plenário.
13.	Não subsistiria, de todo modo, a eventual necessidade de promover o retorno do presente processo para buscar a citação de outros eventuais responsáveis, estando esse entendimento, aliás, em plena sintonia com a jurisprudência fixada pelo TCU a partir, por exemplo, dos Acórdãos 4.002/2020 e 5.297/2013, da 2ª Câmara, e dos Acórdãos 1.170/2017 e 1.223/2015, do Plenário, já que a ausência dessa nova citação não resultaria em prejuízo à defesa do atual responsável, não só porque o presente processo já estaria em plenas condições de efetivo julgamento pelo TCU, mas também porque a solidariedade passiva seria legalmente erigida em favor do ente estatal credor, e não das eventuais pessoas privadas devedoras, podendo, se for o caso, o atual condenado ajuizar a superveniente ação regressiva em desfavor de outros eventuais responsáveis supostamente coobrigados.
14.	De toda sorte, como a malsinada irregularidade configuraria a eventual conduta dolosa no sentido de efetivamente assumir o risco de facilitar, permitir ou concorrer para que pessoa física ou jurídica privada incorpore ou utilize rendas, verbas ou valores integrantes do acervo patrimonial da administração pública, sem a observância das formalidades legais ou regulamentares aplicáveis, resultando no eventual ilícito doloso de improbidade administrativa causador do aludido prejuízo ao erário, nos termos, por exemplo, do art. 10, I e II, da Lei n.º 8.429, de 1992, a eventual prescrição da ação de ressarcimento ao erário também não subsistiria, estando esse entendimento em plena consonância com a jurisprudência fixada pelo STF no bojo do RE 852.475-SP, com o trânsito em julgado a partir de 6/12/2019, diante da Tese de Repercussão Geral n.º 897 no sentido de que "São imprescritíveis as ações de ressarcimento ao erário fundadas na prática de ato doloso tipificado na Lei de Improbidade Administrativa". 
15.	O TCU deve julgar irregulares, portanto, as contas da Associação Civil de Inclusão Social (ACIS) , além de Raimundo Douglas Moreira dos Santos, para condená-los solidariamente ao pagamento do correspondente débito, sem prejuízo de lhes aplicar individualmente a multa prevista no art. 57 da Lei n.º 8.443, de 1992.
Ante o exposto, pugno pela prolação do Acórdão ora submetido a este Colegiado.
TCU, Sala das Sessões, em tagDataSessao.
Ministro-Substituto ANDRÉ LUÍS DE CARVALHO 
Relator